臺灣臺北地方法院刑事裁定　　　　　　　　　　　　九十一年度聲判字第一六號
　　聲　請　人
　　即　告訴人　丙○○
　　代　理　人　謝震武
　　被　　　告　甲○○
　　　　　　　　乙○
右列聲請人因告訴被告妨害名譽案件，不服臺灣高等法院檢察署檢察長駁回再議之處
分（九十一年度上聲議字第一四六九號），聲請交付審判，本院裁定如左：
    主  文
聲請駁回。
    理  由
一、按告訴人不服上級法院檢察署檢察長或檢察總長認再議為無理由而駁回之處分者
    ，得於接受處分書後十日內委任律師提出理由狀，向該管第一審法院聲請交付審
    判。法院認為交付審判之聲請不合法或無理由者，應駁回之。刑事訴訟法第二百
    五十八條之一、第二百五十八條之三第二項前段，分別定有明文。
二、本件聲請人即告訴人丙○○以被告甲○○、乙○涉犯妨害名譽罪嫌，向臺灣臺北
    地方法院檢察署檢察官提出告訴，經臺灣臺北地方法院檢察署（下稱北檢）檢察
    官於九十一年七月八日以九十一年度偵字第四七０五號不起訴處分後，聲請人不
    服，聲請再議，臺灣高等法院檢察署（下稱台高檢）檢察長認聲請人對於被告等
    妨害名譽罪嫌聲請再議無理由，於九十一年九月五日以九十一年度上聲議字第一
    四六九號處分書駁回再議之聲請。
三、聲請交付審判意旨略以：北檢九十一年度偵字第四七０五號為不起訴處分僅論及
    「報導內文」，竟未對當期壹週刊封面報導「丙○○神話破滅減肥奪命」頭條標
    題不實之呈現方式顯然誹損聲請人名譽乙節，予以審究，聲請人不服，依法聲請
    再議，未料，台高檢檢察長竟以「該期報導之封面雖未使用疑問句，惟查平面媒
    體．．．常藉由標題之編排以吸引民眾之注意．．．實難謂有何誹謗之故意」云
    云，以九十一年度上聲議字第一四六九號處分駁回聲請人再議，其駁回之處分顯
    有違誤：
（一）壹週刊當期雜誌封面，以占據將近四分之一封面斗大文字標示聳動之主標題「
      丙○○神話破滅減肥奪命」，其字體更以顫動之線條表現奪取人命之恐怖駭人
      ，標題直指聲請人奪人命，未加註「？」，亦未用疑問句，任憑何人一見封面
      所獲得訊息即為「丙○○奪去人命」之事實。況許多民眾僅瀏覽雜誌封面，因
      並未購買或雜誌以透明膠套密封陳列而無法閱覽內文報導，故其封面所刊登標
      題其散佈於眾之效力更為直接而強大。被告長期以慣用封面聳動標題之手法，
      企圖造成轟動而狂售，足證被告係為一己之私，獲取商業利益，顯然具有詆毀
      聲請人名譽之故意，駁回再議處分意旨則以「為吸引民眾之注意」之理由，率
      爾認定非出於誹謗故意，顯有違誤。
（二）再者，報導內容未經合理查證，本件蔡女死因並不單純，聲請人並無開具減肥
      藥物「ＰＰＡ」予蔡女，況依蔡女家屬皆同民意代表召開記者會中，渠等自稱
      蔡女經檢驗有安非他命反應等毒物反應云云，而聲請人並無開具藥物並未含有
      任何安非他命等毒物。縱依系爭報導聲請人之藥物亦無安非他命成分，被告報
      導竟妄下聲請人之藥害死人之斷語，顯有詆毀聲請人之故意。次查：系爭報導
      第十九頁就藥物照片加註之說明（照片右側）係「丙○○開給蔡小姐的減肥藥
      ，現在成為家屬控告醫生害人的證據」，及該雜誌社記者曾於九十年八月初以
      患者身分就診取得藥物，惟查照片中某些藥物係八十九年十月間蔡女就診時，
      聲請人尚未使用藥物，故系爭報導藥物照片所示藥物，究係蔡女家屬所提供，
      或是該社記者將其取得藥物加入蔡女家屬提供之藥物中，涉及報導有無故意誤
      導不實之情，有調查藥物來源之必要，台高檢以報導照片中藥物由何而來與被
      告犯意無關，顯有違誤。又查：被告報導此文之前，未向相關單位作任何查證
      ，徒憑明顯失真之死者家屬片面之詞及被告自行臆測而為報導，又直指「丙○
      ○開的藥，不但沒有減去肥肉，還直接奪去她的性命」等語，該報導明顯失衡
      又偏頗不實，足徵被告有惡意詆毀聲請人故意甚明。末查：被告若有平衡報導
      ，至少應於內文中，充分分析雙方立場，報導雙方說法，並於文字安排雙方對
      照意見，方為平衡報導，然被告以多達六頁之篇幅報導蔡女家屬一面之詞及被
      告自行臆測判斷，各段並標示偏頗之標題，而僅以末頁以一小方塊刊載所謂對
      聲請人訪問內容，該內容又未充分且真實反應聲請人意見。因認台高檢駁回再
      議聲請實有違誤云云。
四、惟按，言論自由乃憲法所保障之基本權利，任何人或國家均不應任意加以侵害，
    惟為維護個人隱私權，使不受不合理之侵害，且為避免妨害他人名譽、信用，刑
    法妨害名譽及信用罪章乃定有侮辱、誹謗、損害信用之處罰，目的在於賦予言論
    自由以合理之約束及規範。刑法誹謗罪之成立，除行為人在客觀上有指摘或傳述
    足以毀損他人名譽之事實外，尚須主觀上有毀損他人名譽之故意，方具構成要件
    該當性，而行為人是否具有主觀構成要件之故意，尚須依當時具體情況客觀判斷
    之。立法者為免爭論，於一般誹謗罪之情形，以刑法第三百十一條明定阻卻構成
    要件事由，只要行為人之行為係以善意發表言論而客觀上符合該條所規定之要件
    者，縱足以造成毀損他人名譽之結果，亦不該當於誹謗罪之構成要件，探求此規
    定之意涵，亦可知立法者意欲尋求名譽保護及言論自由間之折衷。因此，名譽之
    保護並非無所限制，否則倘任憑鉗束言論，適足為社會一般多數人之害，亦阻礙
    整體人類社會之進步及公共利益之推展。而證據法則上，倘無證據足證行為人係
    出於惡意所為，即應推定其係以善意為之，此即所謂真正惡意原則（actual
    malice）之主要意涵。職此，本件被告是否確有誹謗之事實，端視其是否有誹謗
    之故意及所描述是否屬實而定。倘無證據證明被告有誹謗自訴人之故意，或有相
    當證據足徵被告所述屬實或有相當理由確信所述屬實，而難謂具有真正惡意，除
    有具體反證外自應推定係出於善意為之。
五、經查：
（一）被告甲○○雖任壹周刊社長之職。惟被告甲○○辯稱平日居住於香港，每月僅
      回台一、二次，每次停留一至二日，並未參與報導之編輯或撰寫，在系爭報導
      出刊前亦不知悉內容等情，核與被告乙○供述「他是社長，他未參與業務等語
      相互符合。被告甲○○既不實際負責業務之處理與審核，自難僅憑其擔任社長
      職務，即遽認其共同參與本件之報導。
（二）壹周刊於九十年十一月二十二日出刊之第二十六期報導中，系爭報導所指之蔡
      姓女子，經檢察官相驗屍體後，其相驗屍體證明書上死因確係記載為「生前服
      食減肥藥三至四日後引起全身內臟（腦、心、肝、腎）實質病變多器官衰竭死
      亡，依據（８９）法醫所醫鑑字第一三四一號」等字樣，此有臺灣高雄地方法
      院檢察署八九年度相字第００一七０七號相驗屍體證明書影本一紙在卷可稽；
      且證人即蔡姓女子之父親蔡皆勝於偵查中證稱：女兒生前沒有疾病，女兒至劉
      診所後二天即發生不幸，當初女兒服用減肥藥致死後，曾找台北市議員召開記
      者會，後來壹周刊之記者就有來訪問過伊好幾次，伊並提供相關之資料，周刊
      上刊登的藥物就是伊提供給記者拍攝等語。被告乙○於偵查中供稱：在我們報
      導之前，其他媒體已報導過，也有議員質疑告訴人療法有問題，我們有去查證
      ，也有向告訴人查證，告訴人也有派人與家屬談賠償問題，我們也到告訴人診
      所拿藥證實才決定寫該篇報導等語。告訴人亦自陳蔡女家屬皆同民意代表召開
      記者會等情。足徵蔡姓女子是否因服用減肥藥致死一案，於當時已成為社會新
      聞，而被告乙○本篇報導，係有事實根據且經過相當之求證下，對時事所做一
      般評論性報導，並非憑空杜撰。且聲請人丙○○發明雞尾酒療法，在國內頗具
      知名度，經常有眾多病患（尤其是為減肥）前往就診，如有病患因服用其所開
      立減肥藥致死一事，除影響社會大眾（尤其是就診病患）健康或生命至鉅，則
      其發明雞尾酒療法自有探討與報導之價值，自然易引起各種媒體多方報導，壹
      周刊既為媒體一份子，被告乙○又為該刊總編輯，本此立場所為報導，被告乙
      ○顯難認有誹謗之故意。
（三）壹周刊封面標題雖有「丙○○神話破滅」及「減肥奪命」，然「丙○○神話破
      滅」係單獨一行，而「減肥奪命」又是另外一行，且大小字體為不同處理；再
      者「丙○○神話破滅」字體顏色為一種，「減肥」、「奪命」各為一種顏色，
      從外觀上「丙○○神話破滅」及「減肥奪命」未必有必然關係，縱知悉丙○○
      發明減肥之雞尾酒療法，二者有所關連，也未必直指丙○○奪取人命之必然結
      果，其間存在著各種相像空間，二者確有差異，聲請人指稱壹周刊直指聲請人
      奪人命，恐有誤會。
（四）系爭報導第十九頁就藥物照片加註之說明（照片右側）係「丙○○開給蔡小姐
      的減肥藥，現在成為家屬控告醫生害人的證據」等情，業據證人蔡皆勝於偵查
      中證稱：周刊上刊登的藥物就是伊提供給記者拍攝等語。再者：同頁病歷照片
      旁註記「蔡小姐在高醫醫院的病歷中，留有長春診所丙○○的聯絡電話和住址
      （左圖）病歷表中寫到ＰＰＡ可能是致命原因之一。」，足證被告乙○報導並
      無故意引用不實照片情事。
（五）再查壹周刊亦已刊登對聲請人之訪問內容，由聲請人就蔡女案控告業務過失致
      死、檢驗出ＰＰＡ減肥藥物、否認派人至高雄、看病均給收據並無逃稅等相關
      問題提出說明，以示平衡，有該篇報導影本可供佐證，益見被告乙○應無故意
      詆毀聲請人之惡念甚明。
六、綜上，臺灣高等法院檢察署檢察長認被告主觀上並無誹謗聲請人名譽之故意，應
    屬的論。且查臺灣高等法院檢察署檢察長對如何認定被告無誹謗故意之理由，又
    已於九十一年度上聲議字第一四六九號處分書中詳加敘述，並具體指明，聲請人
    猶任加指摘駁回再議聲請之處分不當，非有理由，應予駁回。
九、依刑事訴訟法第二百五十八條之三第二項前段，裁定如主文。
中      華      民      國      九十一      年    十一    月      五    日
                           臺灣臺北地方法院刑事第九庭
                                     審判長法  官  李英豪
                                           法  官  吳佳薇
                                           法  官  薛中興
右正本證明與原本無異。
本裁定不得抗告。
                                           書記官  王黎輝
中      華      民      國      九十一      年    十一    月      六    日
